臺灣臺北地方法院民事判決　　　　　　94年度重訴字第1362號
原　　　告　乙○○
訴訟代理人　郭憲文律師
複代理人　　謝家健律師
被　　　告　丁○○
被　　　告　丙○○
被　　　告　甲○
被　　　告　庚○○
共　　　同
訴訟代理人　姜志俊律師
被　　　告　癸○○
被　　　告　己○○
被　　　告　戊○○
被　　　告　壬○○
上列當事人間請求返還合夥財產等事件，本院於民國九十六年六
月二十五日言詞辯論終結，判決如下：
    主  文
原告之訴及假執行之聲請均駁回。
訴訟費用由原告負擔。
    事實及理由
一、本件被告癸○○、己○○、戊○○、壬○○未於言詞辯論期
    日到場，核無民事訴訟法第386條所列各款情形，依原告之
    聲請，由其一造辯論而為判決。
二、原告起訴主張：兩造於民國（下同）67年11月18日簽訂協議
    書（下稱系爭協議書），約定原告出資新台幣（下同）12,0
    00,000元，並與被告共同集資60,000,000元合夥購買台北市
    ○○○段331地號等數筆土地，計約20,000坪，嗣於購買之
    部分土地上興建房屋40戶，並於94年2月13日簽訂股東合同
    書約定處理方式及合夥人出資比例。但兩造合夥購地建屋後
    ，迄已20年餘無任何合夥事務之運作，合夥執行人即被告丁○○、己○○亦未召集合夥會議、分配合夥利益，更無合夥
    帳目之揭示，已無續為合夥人之必要，原告遂於88年11月25
    日通知被告退夥之事，依民法第686條第1項之規定，自應於
    89年1月25日發生退夥之效力。原告於89年11月7日通知夥執
    行人就原告退夥時之財產狀況進行結算，惟被告未為置理，
    原告乃訴請被告應協同原告結算89年1月25日時之合夥財產
    狀況，雖經本院以93年度訴字第4837號判決原告勝訴確定，
    然被告迄今仍拒絕為之。查被告應返還原告之出資及分配盈
    餘利益計算如下：
  (一)合夥於67年5月21日購入土地合計30,815,478元，情形如下
    ：
    ┌──────┬───────┬─────┬───────┐
    │土地出售人  │  金額        │土地出售人│  金額        │
    ├──────┼───────┼─────┼───────┤
    │陳三全等11人│  5,151,429元 │周雙成    │  1,851,660元 │
    ├──────┼───────┼─────┼───────┤
    │周惜        │ 10,206,011元 │周添順    │ 13,606,378元 │
    └──────┴───────┴─────┴───────┘
  (二)夥出售土地得款共56,000,000元，情形如下：
    ┌─────┬───────┬─────┬──────┐
    │ 日期     │金額          │日期      │金額        │
    ├─────┼───────┼─────┼──────┤
    │ 68.6.17  │18,500,000元  │68.7.17   │7,500,000元 │
    ├─────┼───────┼─────┼──────┤
    │ 68.8.17  │ 7,500,000元  │68.9.17   │7,500,000元 │
    ├─────┼───────┼─────┼──────┤
    │ 68.10.17 │ 7,500,000元  │68.11.17  │7,500,000元 │
    └─────┴───────┴─────┴──────┘
  (三)78年11月16日與辛○○之土地買賣契約沒收違約金8,971,00
    0元。
  (四)合建房屋40戶，已依比例分配原告者為10戶，及已分配之利
    益為8,016,438元，此有被告80年4月12日寄予原告之台北第
    26支局第256號存證信函。
  (五)從而，被告自應返還原告出資12,000,000元（計算式：60,0
    00,000元×1/5出資比例），及分配利益5,692,587元（計算
    式：﹝出資額60,000,000元－購買土地價金30,815,478元＋
    出售土地價金56,000,000元＋沒收之違約金8,971,000元－
    出資額60,000,000元﹞×1/6合夥比例）。另扣除原告前已
    分配之盈餘8,016,438元，被告即應連帶給付原告9,676,149
    元（計算式：12,000,000元＋5,692,587元－8,016,438元）
    。為此，爰依民法第689條、第681條之規定提起本件訴訟。
    並聲明：被告應連帶給付原告9,676,149元，即自起訴狀繕
    本送達翌日起至清償日止，按年息5%計算之利息。願供擔保
    請准宣告假執行。
三、被告丁○○、丙○○、庚○○、甲○則以：
  (一)查原告前已就本件合夥關係向本院提起訴訟，並經本院83年
    度訴字第1353號、台灣高等法院83年度上字第1259號判決確
    定在案，原告復就同一訴訟標的提起本件訴訟，應予駁回。
    又原告書狀中請求「合夥」返還出資及剩餘財產，然其訴之
    聲明卻為請求「被告連帶給付」，其請求主體不一，應無理
    由。且民法第681條係就合夥之外部責任所定，於合夥人解
    散清算後之出資返還、利益分配並不適用。
  (二)又原告雖認股繳款12,000,000元，然原告僅繳款6,888,000
    元，依系爭協議書第4點（見本院簡易庭卷第10頁）之約定
    ，原告應以實際出資額為計算基準。查本件兩造共同投資購
    買土地約2萬坪，嗣於68年6月8日與訴外人徐兩福簽訂不動
    產買賣及合建契約書，將其中一部份2,777.8坪以5,600萬元
    售予訴外人徐兩福，並由本件兩造取得房屋40戶，並應負擔
    簽約日期之土地稅負、土地增值稅、補貼地上物搬遷費、變
    更起造名義人有關稅費、開工日期前之地價稅、合建部分之
    土地增值稅、土地買賣介紹費、代書酬勞、行政及地政規費
    、人事費用等計52,817,315元。則扣除退還股東出資股款本
    息70,506,500元、兩造投資股款60,000,000元（然原告僅繳
    款6,888,000元），及出售土地款56,000,000 元，合夥財產
    尚不足7,623,815元，復未就被告丁○○墊付之合夥費用
    7,623,815元列入合夥支出，此經本院78年度自字第1130號
    、台灣高等法院79年第上易字第3236號刑事判決確定，且經
    本件原告聲請再審（台灣高等法院80年度聲再字第80號），
    亦遭駁回，此證原告就合夥財產支出部分短列甚多，有所不
    實。且本件合夥人之出資款已用於購買土地或投資他用而不
    存在，雖因出售所購買土地而有盈餘獲利，然此為交易所得
    ，非原告之出資款本身，自不得再為結算分配請求之標的。
    原告將出資款與投資所得重複累加計算，為無理由。且合夥
    興建40戶之房屋，總面積為4,219.55平方公尺（含地下室）
    ，依原告實際出資比例計算，原告可分得703.25平方公尺，
    然其中暫時信託登記於原告名下者有10戶，計1,072. 43 平
    方公尺，已逾369.18平方公尺，業已超出比例甚多。又第
    787地號土地部分，因已與建商合建而移轉於訴外人張洪木
    、曾彭瑞貞名下，並已遭債權人聲請查封限制處分；而
    781-1地號、782-2地號土地，則因登記於原告名下面積之持
    分面積，亦已超過原告實際出資之比例，均不應計入財產總
    額。至原告所稱購屋所得及沒收違約金一事，被告否認之，
    且原告僅提不動產買賣契約書，未就違約金沒入成為合夥產
    提出證明，原告應舉證證明之。
  (二)再者，依本院93年度訴字第4837號前案判決所示，兩造間合
    夥關係並未解散清算完結，是依最高法院53年度台上字第
    203號判例要旨，原告於清算終結確定前請求被告連帶給付
    合夥剩餘財產，為無理由。至原告認伊所受分配8,016,438
    元部分，此為被告己○○應原告索求而單獨分配者，核與第
    256號存證信函所稱之款項不同，應命被告己○○提具相關
    資料，以資清算等語，以資抗辯。並聲明：原告之訴及其假
    執行之聲請均駁回。如受不利判決，願供擔保請准宣告免為
    假執行。
四、被告壬○○則以：已與原告開會數次，然原告無法溝通等語
    ，資為抗辯。並聲明：原告之訴駁回。
五、被告癸○○、己○○、戊○○未於言詞辯論期日到場，亦未
    提出書狀作何聲明或陳述。
六、原告主張兩造於67年11月18日簽訂協議，約定原告出資12,0
    00,000元，並與被告共同集資60,000,000元合夥購買台北市
    ○○○段331地號等數筆土地，計約20,000坪，嗣將購買之
    部分土地出售得款56,000,000元，並於其餘土地上建房屋40
    戶，原告已依股東合同書之約定依比例分配10戶。又原告已
    於88年11月25日通知被告壬○○退夥乙事，並曾訴請被告應
    協同原告結算89年1月25日時之合夥財產狀況，業經本院以
    93年度訴字第4837號判決原告勝訴確定，然被告迄未與之進
    行清算及結算等語，業據提出協議書、股東合同書、本院93
    年度訴字第4837號民事判決、買賣契約書、帳目、不動產買
    買契約書、第256號存證信函（見本院簡易庭卷第9頁至第51
    頁背面）等件為證，並為被告丁○○、丙○○、庚○○、甲○所不爭執，自堪信為真實。
七、惟原告主張伊實際出資為12,000,000元，且於88年11月25日
    通知被告退夥之事，自應於89年1月25日發生退夥之效力，
    而依本院93年度訴字第4837號民事判決，被告負有協同辦理
    清算之義務，然被告迄今仍拒絕為之，經查合夥財產情況為
    ：(1)購入土地合計30,815,478元；(2)出售土地得款共56,000
    , 000元；(3)沒收辛○○之土地買賣契約違約金8,971,000元
    ；則被告自應返還原告出資12,000,000元，及分配利益5,69
    2,587元，並扣除原告前已分配之盈餘8,016,438元，被告即
    連帶應給付原告9,676,149元等情，則為被告否認，並以前
    揭情詞置辯。是本件之爭點即在於：原告提起本訴，有無違
    反一事不再理原則？本件與本院83年度訴字第1353號、台灣
    高等法院83年度上字第1259號分配合夥利益事件，是否為同
    一訴訟標的？原告主張伊有出資12,000,000元，並已受分配
    盈餘8,016,438元，仍得請求被告連帶給付返還出資額及分
    配利益共計9,676,149元，是否有理由？茲分述如下：
(一)按民事訴訟法上所謂一事不再理之原則，乃指同一事件已有
    確定之終局判決而言。所謂同一事件，必同一當事人，就同
    一訴訟標的而為訴之同一聲明，若此三者有一不同，自不得
    謂為同一事件（最高法院90年度台抗字第221號裁定意旨參
    照）。經查，本件原告於本院83年度訴字第1353號、台灣高
    等法院83年度上字第1259號分配合夥利益事件中，係僅以丁○○為被告，並以民法第677條之規定為請求權基礎，訴之
    聲明則係求為判決「被告應將如附表所示，門牌號碼為台北
    市○○街600巷70弄106號至5樓，同弄104號1樓之房屋所有
    權移轉登記為原告所有」，業經本院依職權調閱本院83年度
    訴字第1353號、台灣高等法院83年度上字第1259號分配合夥
    利益事件卷宗核閱無訛；而本件被告雖有丁○○，然被告丙○○、庚○○、甲○、癸○○、己○○、戊○○、壬○○均
    非屬前揭訴訟之被告當事人，且本件原告之請求權基礎係民
    法第689條、第699條、第681條等規定，聲明則係求為判決
    「被告應連帶給付原告9,676,149元，即自起訴狀繕本送達
    翌日起至清償日止，按年息5%計算之利息」，足見本件與前
    揭案件之當事人、訴訟標的及訴之聲明，均屬不同。揆諸首
    揭說明，可見原告提起本件訴訟，並未重複起訴，亦未違反
    一事不再理之原則。
(二)次按合夥財產為合夥人全體所公同共有，故合夥非有獨立之
    人格，其因合夥事務而涉訟者，除由執行業務之合夥人代表
    合夥為原告或被告外，應由全體合夥人為原告或被告，其當
    事人始為適格（最高法院82年度台上字第3238號判決意旨參
    照）。查原告以伊業已退夥為據，請求返還出資及分配盈餘
    ，非屬其因合夥事務而涉訟者，依前揭說明，原告以全體合
    夥人為被告提起本件訴訟，要屬是法。
(三)復按合夥未定有存續期間，或經訂明以合夥人中一人之終身
    ，為其存續期間者，各合夥人得聲明退夥，但應於兩個月前
    通知他合夥人；前項退夥不得於合夥事務之時期為之；又退
    夥人與他合夥人間之結算，應以退夥時合夥財產之狀況為準
    ，民法第686條第1、2項及第689條第1項分別定有明文。依
    上開規定觀之，合夥人依合夥之法律關係請求返還出資，自
    須已合法聲明退夥，並與其他合夥人為財產之結算後，始得
    為返還之請求。又聲明退夥必須向其他各合夥人為退夥之表
    示，始能生效，若未向全體合夥人為表示，應不能認為已發
    生合法退夥之效力（最高法院87年度重訴字第382號判決意
    旨參照）。本件原告雖主張其已於88年11月25日通知被告退
    夥之事，應於89年1月25日發生退夥之效力，惟查其僅提出
    通知被告壬○○退夥之存證信函乙件（附在本院93年度北調
    字第304號卷第15頁至第18頁），並未提出其已向其餘合夥
    人為聲明退夥之存證信函，是其已否向全體合夥人為退夥之
    意思表示、是否已發生合法退夥之效力？尚屬不明確。
(四)且按合夥人退夥時其出資之返還，就民法第689條之規定觀
    之，自須就退夥時合夥財產狀況結算，於未受虧損之情形，
    始得為全部返還之請求（最高法院51年台上字第1452號判例
    意旨參照）。復按上訴人於其退夥後，仍應依民法第689條
    規定與他合夥人先為財產之結算，其請求返還出資之對象應
    為合夥，仍上訴人未經結算程序逕向被上訴人個人請求返還
    其原來之出資375,000元及加給法定利息，自有未合（最高
    法院71年度台上字第60號判決意旨參照；另可參見最高法院
    92年度台上字第1234號判決意旨）。是合夥人退夥時，其出
    資之返還，必須依民法第689條之規定為結算分配，亦自須
    就退夥時合夥財產狀況結算，於未受虧損之情形，始得為全
    部返還之請求。是本件原告縱已向全體夥人為退夥之意思表
    示，並發生合法退夥之效力，然查，原告並未能舉證證明其
    退夥時之合夥財產狀況為何？且本件原告自承其自退夥迄今
    ，合夥財產尚未經兩造進行結算，且自本院93年度訴字第48
    37號判決後，兩造仍未就系爭合夥財產進行結算，亦為兩造
    所不爭執（見本院卷2第10頁背面），參諸前開最高法院判
    決意旨，原告自應先與被告為合夥財產之決算後，於未受虧
    損之情形下，始能請求被告返還合夥財產，原告未經與被告
    進行決算之程序，即以其自行結算之結果，逕行請求被告連
    帶返還出資額，於法自有未洽。
八、綜上所述，本件兩造迄今尚未就合夥財產分析，清償合夥債
    務及劃出必要之數額，迄今究竟有無賸餘財產及賸餘財產若
    干，均未可知，原告就其主張合夥尚有如聲明所示之財產應
    予返還之有利事實，亦未舉證以實其說。從而，原告訴請被
    告連帶返還合夥財產9,676,149元，及自起訴狀繕本送達翌
    日起至清償日止，按年息5%計算之利息，即有未合，不應准
    許。又原告之訴既經駁回，則其假執行之聲請即失所附麗，
    亦不應准許。
九、本件法律關係已臻明確，兩造其餘攻擊防禦方法，經核於判
    決結果無影響，爰不一一加以論列，附此敘明。
十、據上論結，本件原告之訴為無理由，依民事訴訟法第78條，
    判決如主文。
中　　華　　民　　國　　96　　年　　7　　月　　12　　日
                  民事第三庭    法　官　林振芳
以上正本係照原本作成
如對本判決上訴，須於判決送達後20日內向本院提出上訴狀
中　　華　　民　　國　　96　　年　　7　　月　　12　　日
                    　　　　　　書記官　李淑芬
